ACORDAO-COMPLETO-2431063

ACÓRDÃO 11348/2020 ATA 36/2020 - SEGUNDA CÂMARA

VISTO, relatado e discutido este pedido de reexame, interposto por Roberto Antônio Gambine Moreira contra o Acórdão 3518/2020-TCU-Segunda Câmara, por meio do qual lhe foi aplicada multa por descumprimento de determinações exaradas em deliberações deste Tribunal. 
ACORDAM os ministros do Tribunal de Contas da União, reunidos em sessão da 2ª Câmara, ante as razões expostas pela relatora, e com fundamento nos arts. 33 e 48 da Lei 8.443/1992, em: 
9.1. conhecer do presente recurso e dar-lhe provimento, a fim de excluir a multa imputada a Roberto Antônio Gambine Moreira por meio subitem 9.2 do Acórdão 3518/2020-TCU-Segunda Câmara; 
9.2. dar ciência desta deliberação ao recorrente e à unidade jurisdicionada.

Pedido de reexame interposto contra decisão que aplicou multa a gestor por descumprimento de deliberações do Tribunal.

Segunda Câmara

Universidade Federal do Rio de Janeiro.

3. Recorrente: Roberto Antônio Gambine Moreira (CPF XXX.056.617-XX).
3.1. Interessados: Angelina Ribeiro Nóbrega (CPF XXX.042.994-XX), Beatriz Dias dos Reis (CPF XXX.084.677-XX), Carlos Moreira dos Santos (CPF XXX.823.167-XX), Eliasz Engelhardt (CPF XXX.279.807-XX), Humberto Barcellos (CPF XXX.007.627-XX), Ivair Coelho Lisboa Rademaker de Nogueira Itagiba Filho (CPF XXX.417.157-XX), Joana d'Arc de Carvalho (CPF XXX.430.527-XX), José Eduardo Teixeira Leite (CPF XXX.931.608-XX), José Sebastião da Silva Neto (CPF XXX.395.717-XX), Leonídio Júlio da Silva (CPF XXX.353.537-XX), Loide Mendonça Correa (CPF XXX.440.157-XX), Maria Ângela Zavarize Sartori (CPF XXX.816.837-XX), Maria Helena Monteiro Rodrigues (CPF XXX.472.197-XX), Maria Inês Correia (CPF XXX.743.027-XX), Maria Rodrigues da Silva (CPF XXX.699.597-XX), Nelson Rosa de Almeida (CPF XXX.764.887-XX), Noris Glória Santos de Brito (CPF XXX.685.347-XX), Paulo Alcoforado Natividade Filho (CPF XXX.276.577-XX) e Rogete Marinho de Oliveira (CPF XXX.667.337-XX).

13.1. Ministros presentes: Augusto Nardes (na Presidência), Raimundo Carreiro e Ana Arraes (Relatora).
13.2. Ministro-Substituto convocado: Augusto Sherman Cavalcanti.
13.3. Ministros-Substitutos presentes: Marcos Bemquerer Costa e André Luís de Carvalho.

ACORDAO-COMPLETO-2486116

Acórdão de Relação 8840/2021 - Segunda Câmara

Acórdão de Relação

ANA ARRAES

ministro Vital do Rêgo.

Adoto como relatório a instrução elaborada na Secretaria de Recursos - Serur, que contou com a anuência de diretor daquela unidade técnica e de representante do Ministério Público junto ao TCU - MPTCU (peças 102-104) :
"INTRODUÇÃO
Examina-se pedido de reexame interposto por Roberto Antonio Gambine Moreira, por meio do qual se insurge contra o Acórdão 3518/2020-TCU-Segunda Câmara, prolatado na sessão de julgamento do dia 6/4/2020-Virtual e inserto na Ata 9/2020-2ª Câmara (peça 82) .
1.1 A deliberação recorrida apresenta o seguinte teor, transcrevendo-se em destaque os itens objeto dos pedidos de reexame:
VISTOS, relatados e discutidos estes autos nos quais se realiza o monitoramento do Acórdão 5261/2009-TCU-Segunda Câmara, reiterado pelo Acórdão 5573/2015-TCU-Segunda Câmara, por meio dos quais esta Corte expediu determinações corretivas diversas à Universidade Federal do Rio de Janeiro;
ACORDAM os Ministros do Tribunal de Contas da União, reunidos em sessão da 2ª Câmara, ante as razões expostas pelo Relator e com fundamento nos artigos 71, inciso III e IX, da Constituição Federal de 1988; 1º, inciso V, e 39, inciso II, da Lei 8.443/1992; e 1º, inciso VIII, e 262 do Regimento Interno/TCU, em: 
9.1. considerar revel, nos termos do art. 12, § 3º, da Lei 8.443/1992, o Sr. Roberto Antônio Gambine Moreira (CPF XXX.056.617-XX) , Pró-reitor da Universidade Federal do Rio de Janeiro;
9.2. aplicar ao responsável a multa prevista no art. 58, inciso IV, da Lei 8.443/1992, no valor de R$ 15.000,00 (quinze mil reais) pelo descumprimento das determinações consignadas nos Acórdãos 5.261/2009 e 5.573/2015, ambos da 2ª Câmara;
9.3. fixar o prazo de 15 (quinze) dias, a contar da notificação, para que o responsável comprove, perante o Tribunal, o recolhimento da dívida aos cofres do Tesouro Nacional, atualizada monetariamente a partir da data deste acórdão, até a data do efetivo recolhimento;
9.4. autorizar, desde logo, nos termos do art. 28, inciso II, da Lei 8.443/1992, a cobrança judicial da multa referida no subitem 9.2, caso não recolhida tempestivamente pelo responsável e inviabilizado o desconto em folha, da dívida;
9.5. determinar à Universidade Federal do Rio de Janeiro (UFRJ) , sob pena de ressarcimento das quantias pagas indevidamente e responsabilização solidária da autoridade competente que:
9.5.1. exclua imediatamente a parcela relativa à URV (3,17%) dos proventos de Angelina Ribeiro Nobrega (CPF XXX.042.994-XX) , Beatriz Dias dos Reis (CPF XXX.084.677-XX) , Humberto Barcellos (CPF XXX.007.627-XX) , Joana D'arc de Carvalho (CPF XXX.430.527-XX) , José Sebastião da Silva Neto (CPF XXX.395.717-XX) , Loide Mendonça Correa (CPF XXX.440.157-XX) , Maria Angela Zavarize Sartori (CPF XXX.816.837-XX) , Maria Helena Monteiro Rodrigues (CPF XXX.472.197-XX) , Maria Inês Correia (CPF XXX.743.027-XX) , Maria Rodrigues da Silva (CPF XXX.699.597-XX) , Nelson Rosa de Almeida (CPF XXX.764.887-XX) , Noris Gloria Santos de Brito (CPF XXX.685.347-XX) e Rogete Marinho de Oliveira (CPF XXX.667.337-XX) , conforme Acórdão 5261/2009-TCU-Segunda Câmara e 5.573/2015-TCU-2ª Câmara; 
9.5.2. quantifique e realize o ressarcimento dos valores recebidos indevidamente por Angelina Ribeiro Nobrega (CPF XXX.042.994-XX) , Beatriz Dias dos Reis (CPF XXX.084.677-XX) , Humberto Barcellos (CPF XXX.007.627-XX) , Joana D'arc de Carvalho (CPF XXX.430.527-XX) , José Sebastião da Silva Neto (CPF XXX.395.717-XX) , Loide Mendonça Correa (CPF XXX.440.157-XX) , Maria Angela Zavarize Sartori (CPF XXX.816.837-XX) , Maria Helena Monteiro Rodrigues (CPF XXX.472.197-XX) , Maria Inês Correia (CPF XXX.743.027-XX) , Maria Rodrigues da Silva (CPF XXX.699.597-XX) , Nelson Rosa de Almeida (CPF XXX.764.887-XX) , Noris Gloria Santos de Brito (CPF XXX.685.347-XX) e Rogete Marinho de Oliveira (CPF XXX.667.337-XX) , a título de parcela relativa à URV (3,17%) , desde a ciência do Acórdão 5261/2009-TCU-Segunda Câmara;
9.5.3. exclua imediatamente a parcela relativa a URP (26,05%) dos proventos de Paulo Alcoforado Natividade Filho (CPF XXX.276.577-XX) , conforme os Acórdão 5261/2009-TCU-Segunda Câmara e 5.573/2015-TCU-2ª Câmara; 
9.5.4. quantifique e realize o ressarcimento dos valores recebidos indevidamente por Paulo Alcoforado Natividade Filho (CPF XXX.276.577-XX) , a título de parcela relativa à URP (26,05%) , desde a ciência do Acórdão 5261/2009-TCU-Segunda Câmara; 
9.5.5. corrija a proporcionalização dos proventos de José Sebastião da Silva (CPF XXX.395.717-XX) , Maria Helena Monteiro Rodrigues (CPF XXX.472.197-XX) e Maria Inês Correia (CPF XXX.743.027-XX) , nas seguintes proporções, 10/35 avos, 19/30 avos e 22/30 avos, respectivamente, consoante já determinado nos Acórdão 5261/2009-TCU-Segunda Câmara e 5.573/2015-TCU-2ª Câmara;
9.5.6. quantifique e realize o ressarcimento dos valores recebidos indevidamente por José Sebastião da Silva (CPF XXX.395.717-XX) , Maria Helena Monteiro Rodrigues (CPF XXX.472.197-XX) e Maria Inês Correia (CPF XXX.743.027-XX) , por erro na proporcionalização de seus proventos, desde a ciência do Acórdão 5261/2009-TCU-Segunda Câmara;
9.5.7. envie novos atos de concessão de aposentadoria em favor de Angelina Ribeiro Nobrega (CPF XXX.042.994-XX) , Beatriz Dias dos Reis (CPF XXX.084.677-XX) , Humberto Barcellos (CPF XXX.007.627-XX) , Joana D'arc de Carvalho (CPF XXX.430.527-XX) , Loide Mendonça Correa (CPF XXX.440.157-XX) , Maria Angela Zavarize Sartori (CPF XXX.816.837-XX) , Maria Helena Monteiro Rodrigues (CPF XXX.472.197-XX) , Maria Inês Correia (CPF XXX.743.027-XX) , Maria Rodrigues da Silva (CPF XXX.699.597-XX) , Nelson Rosa de Almeida (CPF XXX.764.887-XX) , Noris Gloria Santos de Brito (CPF XXX.685.347-XX) , Paulo Alcoforado Natividade Filho (CPF XXX.276.577-XX) , Rogete Marinho de Oliveira (CPF XXX.667.337-XX) e  José Sebastião da Silva Neto (CPF XXX.395.717-XX) , livres das irregularidades apontadas nos autos, em consonância com os Acórdão 5261/2009-TCU-Segunda Câmara e 5.573/2015-TCU-2ª Câmara;
9.5.8. encaminhe a esta Corte de Contas, por intermédio do sistema e-Pessoal, os atos de pensão civil instituídos pelos ex-servidores José Eduardo Teixeira Leite (CPF XXX.931.608-XX) e Leonidio Julio da Silva (CPF XXX.353.537-XX) ."
HISTÓRICO
2.	Trata-se de pedido de reexame do Sr. Roberto Antonio Gambine Moreira, então Pró-Reitor de Pessoal da Universidade Federal do Rio de Janeiro (UFRJ) , contra o Acórdão 3518/2020-TCU-Segunda Câmara, que lhe aplicou multa por descumprir determinações externadas pelos Acórdão 5261/2009-TCU-Segunda Câmara e 5573/2015-TCU-2ª Câmara (peça 83, p. 3) . 
2.1	No que interessa para o julgamento do presente recurso, o Acórdão 5261/2009-TCU-Segunda Câmara julgou ilegais atos de concessão de aposentadoria de ex-servidores da UFRJ. A referida decisão foi mantida após a interposição de pedido de reexame (Acórdão 2575/2011-TCU-Plenário) e em razão de nova apreciação de atos de concessão de aposentadoria de ex-servidores da Universidade (Acórdão 1082/2012-TCU-Segunda Câmara) - peça 83, p. 1-2.
2.2	Em monitoramento levado à cabo pela Sefip em 16/12/2015, constatou-se o descumprimento das determinações expedidas por esta Corte de Contas, razão pela qual foi proposta a audiência do recorrente, para que apresentasse suas razões de justificativa pelo não cumprimento das determinações expedidas pelo TCU (peça 65, p. 4) . 
2.3	Regularmente notificado (peças 69 e 71) , o responsável não apresentou as suas razões de justificativa, o que ensejou proposta da unidade instrutora pela sua revelia e a aplicação de multa do art. 58, IV, da Lei 8.443/1992 (peça 77, p. 3-4) , o que foi encampado pelo parecer do MPTCU (peça 81) .
2.4	O relator a quo, Ministro Vital do Rêgo anuiu com a referida proposta (peça 83) e foi acompanhado pelos demais Ministros da Colenda 2ª Câmara (peça 82) .
2.8	Irresignado, o Sr. Roberto Antonio Gambine Moreira interpôs o presente pedido de reexame (peça 90) , que se fundamenta nas altercações que, adiante, passar-se-á a relatar.
 EXAME DE ADMISSIBILIDADE
3.	Reitera-se o exame preliminar de admissibilidade efetuado por esta unidade instrutora (peças 92 e 93) , ratificado pela Ministra-Relatora Ana Arraes (peça 95) , que concluiu pelo conhecimento do pedido de reexame acostado à peça 90, com fundamento no art. 48 da Lei 8.443/1992, c/c os arts. 285 e 286, parágrafo único, do RI/TCU, suspendendo-se os efeitos dos itens 9.2, 9.3 e 9.4 do Acórdão 3518/2020-TCU-Segunda Câmara.
EXAME DE MÉRITO
4.	Constitui objeto do presente exame responder se houve responsabilidade do Sr. Roberto Antonio Gambine Moreira pelas irregularidades apuradas e se a multa a ele aplicada deve ser afastada ou atenuada.  
Da responsabilidade e da multa
5.	O Sr. Roberto Antonio Gambine Moreira defende não ter responsabilidade pelo descumprimento de determinação do TCU e entende que a multa a ele aplicada deva ser afastada.
5.1 Defende a alegação acima com base nos seguintes argumentos:
	a) No momento em que teria sido exarado o Acórdão 5573/2015-TCU-Segunda Câmara (18/8/2015) , o recorrente já não seria mais o Pró-Reitor de Pessoal da UFRJ, cargo que, conforme documentação acostada junto à peça 91, comprova que teria deixado em 10/7/2015 (peça 90, p. 2) ; 
	b) Tal abandono do cargo, muito provavelmente, teria impedido o responsável de conhecer a notificação de audiência realizada (peça 90, p. 2) .
	
Análise
5.2	De início, as alegações não sustentam o afastamento da responsabilidade do recorrente, todavia, suportam uma redução da multa a ele aplicada pela decisão vergastada.
5.3	Preliminarmente, o responsável não tenta afastar as irregularidades apontadas, mas, apenas, desvincular as imputações da sua responsabilidade como Pró-Reitor de Pessoal da UFRJ.
5.4	Nesse sentido, o Acórdão 5261/2009-TCU-Segunda Câmara, de 6/10/2009, considerou ilegais diversos atos de aposentadoria. A referida decisão foi mantida após a interposição de pedido de reexame (Acórdão 2575/2011-TCU-Plenário) e em razão de nova apreciação dos atos emitidos de ex-servidores da UFRJ (Acórdão 1082/2012-TCU-Segunda Câmara) - peça 83, p. 1-2.
5.5	Destarte, em monitoramento realizado em 30/6/2015, a unidade técnica constatou o descumprimento das determinações contidas nos Acórdão 5261/2009-TCU-Segunda Câmara e 1.082/2012-TCU-2ª Câmara.  Diante de tal fato, a Sefip propôs reiterar as medidas a serem adotadas pela UFRJ, proposta acolhida pelo colegiado, por meio do Acórdão 5573/2015-TCU-Segunda Câmara (peça 83, p. 2) .
5.6 Em novo monitoramento levado a efeito pela unidade técnica, realizado em 16/12/2015, restou constatado o descumprimento das determinações expedidas por esta Corte de Contas, razão pela qual foi proposta a audiência do recorrente, Pró-reitor de Pessoal da Universidade Federal do Rio de Janeiro, para que apresentasse suas razões de justificativa pelo não cumprimento das determinações expedidas pelo TCU (peça 83, p. 2) .
5.7	No entanto, o ex-gestor, a despeito de ter sido regularmente notificado, não se manifestou nos autos (peças 69 e 71) , fato que ensejou o reconhecimento de sua revelia e a aplicação de multa com base no art. 58, inciso IV, da Lei 8.443/1992.
5.8	Passando para as alegações, de fato, o responsável já não era mais o Pró-Reitor de Pessoal da UFRJ desde 10/7/2015 (peça 91) , data anterior à prolação do Acórdão 5573/2015-TCU-Segunda Câmara, de agosto de 2015, que reiterou as determinações do Acórdão 5261/2009-TCU-Segunda Câmara.
5.9	Similarmente, compulsando-se os autos, extrai-se que a notificação da audiência do responsável foi endereçada à reitoria e recebida por terceiro, servidor da Universidade (peça 69) . 
5.10	Embora o art. 268, VII, §3º do RITCU dispense a prévia audiência dos responsáveis em caso de descumprimento de decisão dessa Corte de Contas, é fato que o Acórdão 5573/2015-TCU-Segunda Câmara não foi descumprido pelo responsável, uma vez que o mesmo já havia deixado o posto de Pró-Reitor de Pessoal. 
5.11	Todavia, tal fato não afasta o descumprimento do Acórdão 5261/2009-TCU-Segunda Câmara, uma vez que o responsável estava no referido cargo e teve tempo hábil para implementar as determinações ou, ao menos, trazer justificativas razoáveis para a sua não implementação. 
5.12	Considerando que a decisão vergastada imputou responsabilidade ao recorrente por ter descumprido os Acórdão 5261/2009-TCU-Segunda Câmara e 5573/2015-TCU-2ª Câmara (peça 83, p. 3) , que, em que pese o não descumprimento da segunda decisão, a primeira, de fato, foi descumprida e que o art. 268, VII, §3º do RITCU prescinde a prévia audiência dos responsáveis em caso de descumprimento de determinação deste Tribunal, entende-se que deve ser mantida a responsabilização do recorrente, mas reduzida a multa. 
5.13	Portanto, devem ser rejeitadas as alegações que propugnam pelo afastamento da responsabilidade, todavia, alviltra-se pela  redução da multa aplicada.     
CONCLUSÃO
6.	Das análises anteriores, ante os elementos constantes destes autos, o contexto normativo e as diretrizes jurisprudenciais aplicáveis ao caso, conclui-se pela:
	I.1 impossibilidade de afastar a completa responsabilidade do Sr. Roberto Antonio Gambine Moreira (itens 5.) ;
	I.2 necessidade de atenuar a multa do recorrente, de modo que a mesma guarde compatibilidade com o afastamento de parte da sua responsabilidade (itens 5.) ;
6.1	Por todo o exposto, propõe-se conhecer do recurso interposto e, no mérito, dar-lhe provimento parcial para reduzir a multa aplicada ao responsável.
PROPOSTA DE ENCAMINHAMENTO
7.	Ante o exposto, com fundamento nos arts. 32, inciso I, e 33 da Lei 8.443/92 e art. 285 do RITCU, submetem-se os autos à apreciação superior, com a seguinte proposta de encaminhamento:
	a) conhecer do recurso interposto e, no mérito, dar-lhe provimento parcial para:
	a.1) reduzir a multa aplicada pelo item 9.2 do Acórdão 3518/2020-TCU-Segunda Câmara;
	b) cientificar a recorrente e os demais interessados do acórdão que vier a ser prolatado, ressaltando-se que o relatório e o voto que o acompanharem podem ser consultados no endereço www.tcu.gov.br/acordaos, no dia seguinte ao de sua oficialização." (destaques da instrução) 
É o relatório.

não há.

Procurador Rodrigo Medeiros de Lima.

PEDIDO DE REEXAME CONTRA DELIBERAÇÃO QUE APLICOU MULTA A GESTOR POR DESCUMPRIMENTO DE DETERMINAÇÕES DO TRIBUNAL FEITAS NA APRECIAÇÃO DE ATOS DE APOSENTADORIA. SUFICIÊNCIA DAS ALEGAÇÕES RECURSAIS PARA DESCARACTERIZAR A RESPONSABILIDADE DO RECORRENTE. CONHECIMENTO E PROVIMENTO DO RECURSO PARA EXCLUIR A MULTA IMPUTADA.

APOSENTADORIA (APOS)

Secretaria de Recursos (Serur).

Considerando o atendimento dos requisitos de admissibilidade, cabe ratificar o conhecimento do pedido de reexame apresentado por Roberto Antônio Gambine Moreira, ex-pró-reitor de Pessoal da Universidade Federal do Rio de Janeiro - UFRJ, contra o Acórdão 3518/2020-TCU-Segunda Câmara (de relatoria do ministro Vital do Rêgo - peça 82) .
2.	Por intermédio daquela deliberação, este Tribunal, entre outras providências, aplicou multa de R$ 15.000,00 ao ora recorrente, em razão do descumprimento de determinações contidas nos Acórdãos 5.261/2009 (de relatoria do ministro José Jorge - peça 13, p. 25-26) e 5.573/2015 (de relatoria do ministro Vital do Rêgo - peça 58) , ambos da 2ª Câmara, e efetuou novas determinações à entidade visando:
à exclusão de parcelas relativas à URV (3,17%) e à URP (26,05%) e à correção da proporcionalização dos proventos de alguns interessados e ao ressarcimento de valores recebidos indevidamente;
ao envio de novos atos de concessão de aposentadoria livres das irregularidades apontadas no processo e de atos de pensão civil instituídos por dois ex-servidores.
3.	O recorrente alegou basicamente que teria deixado o cargo então ocupado em 10/7/2015, antes da edição do Acórdão 5573/2015-TCU-Segunda Câmara.
4.	Ao reconhecer esse fato, a Secretaria de Recursos - Serur e o Ministério Público junto ao TCU - MPTCU propuseram, em suma, dar provimento parcial ao pedido de reexame para reduzir o valor da multa aplicada, considerando que não haveria justificativas para o descumprimento do Acórdão 5261/2009-TCU-Segunda Câmara.
5.	De fato, restou demonstrado que o recorrente não era responsável pelo cumprimento do Acórdão 5573/2015-TCU-Segunda Câmara, uma vez que não mais ocupava o cargo quando da prolação daquela deliberação.
6.	Quanto ao Acórdão 5261/2009-TCU-Segunda Câmara, verifica-se que, na época daquela deliberação, o recorrente ainda não ocupava o cargo de pró-reitor de Pessoal da UFRJ e que a notificação para cumprimento do decisum foi dirigida ao reitor da entidade à época, Aloísio Teixeira, conforme se vê nos expedientes à peça 13, p. 27-31. 
7.	Além disso, tal acórdão foi tornado parcialmente insubsistente pelo Acórdão 2575/2011-TCU-Segunda Câmara (de relatoria do ministro Aroldo Cedraz - peça 17, p. 16) no que diz respeito a dois interessados, sendo os respetivos atos apreciados novamente por meio do Acórdão 1082/2012-TCU-Segunda Câmara (de relatoria do ministro José Jorge - peça 3, p. 77) .
8.	Ademais, note-se que, na instrução à peça 55, que serviu de base para o Acórdão 5573/2015-TCU-Segunda Câmara, constou o seguinte:
"9. Já as determinações constantes do Acórdão 5261/2009-TCU-Segunda Câmara não foram cumpridas pela Universidade Federal do Rio de Janeiro. Como de praxe, nesses casos, o procedimento correto, com base no expresso no art. 250, inciso IV, do Regimento Interno do TCU, é a realização de audiência ao gestor responsável para a apresentação das razões de justificativas para o não cumprimento das determinações exaradas no decisum. Ocorre que o gestor daquela universidade à época da referida deliberação, Professor Aloísio Teixeira, já é falecido. Sendo assim, consideramos necessário reiterar à atual administração da entidade o inteiro teor do referido Acórdão."
9.	Nesse contexto, avalia-se, com as vênias por divergir da proposta de encaminhamento constante dos pareceres, que é pertinente dar provimento integral ao pedido de reexame em tela a fim de excluir a multa imputada ao recorrente.
	
	Ante o exposto, VOTO por que este Colegiado aprove a minuta de acórdão que submeto à sua deliberação.
TCU, Sala das Sessões Ministro Luciano Brandão Alves de Souza, em 13 de outubro de 2020.
ANA ARRAES 
Relatora